【裁判字號】    90,簡上,34
【裁判日期】    900425
【裁判案由】    給付租金
【裁判全文】
臺灣板橋地方法院民事判決  九十年度簡上字三四號
    上  訴  人  甲○○
    被上訴  人  乙○○
    訴訟代理人  丙○○
右當事人間請求給付租金事件，上訴人對於中華民國八十九年九月二十一日臺灣板橋
地方法院板橋簡易庭八十八年度板簡字第二九一四號第一審判決提起上訴，本院判決
如左：
    主  文
上訴駁回。
第二審訴訟費用由上訴人負擔。
    事  實
甲、上訴人方面：
一、聲明：求為判決：
  （一）原判決就超過新台幣（以下同）三萬三千三百六十八元及其利息部分廢棄。
  （二）右廢棄部分，被上訴人在第一審簡易之訴駁回。
二、陳述：除與原判決記載相同者，茲引用之外，補稱：
          上訴人向被上訴人承租台北縣中和市○○路一三八號房屋（下簡稱系爭房
          屋）均有按期給付租金，並無積欠租金情事。上訴人前於給付被上訴人租
          金時，且曾要求被上訴人給予收據，但遭被上訴人以：伊從未交付房客租
          金收據，又若再要求出具收據，即不續將系爭房屋出租上訴人使用等語相
          脅，致上訴人未再堅持被上訴人開具收據。原審於判決理由中未審酌被上
          訴人因不識字且不會簽名，故於收受租金後，向無交付上訴人租金收據之
          事實，又認租期屆至後，雙方未簽約，即表示上訴人未再依原租金給付，
          遽為上訴人敗訴之判決，顯與事實不符，故求為判決如上訴之聲明。
三、證據：除援用第一審所提證據外，補提本院八十九年度簡上字第一九五號案補充
          理由狀影本、台北縣中和四支郵局存證信函第一六一號、公證書影本各一
          件為證，並請求調閱八十九年度重簡字第二八○號卷。
乙、被上訴人方面：
一、聲明：求為判決：駁回上訴。
二、陳述：除與原判決記載相同者，茲引用之外，補稱：
          查被上訴人雖不識字，但平日皆偕子丙○○同至上訴人處收取租金，故只
          要上訴人要求，仍得由子代開收據交上訴人收執，甚或以蓋章方式亦可。
          實者，上訴人從未要求被上訴人開立租金收據，被上訴人亦未曾向上訴人
          要脅：若要開立租金收據，即要上訴人搬家等語。
三、證據：援用第一審所提證據。
丙、本院依職權調閱本院八十八年度執字第二○○○六號民事執行卷宗。
    理    由
一、本件被上訴人起訴主張：上訴人於八十七年九月十八日向其承租坐落台北縣中和
    市○○路一三八號房屋，雙方約定租期一年，自八十七年九月十八日起至八十八
    年九月十七日止，每月租金五萬五千元，於每月十六日給付。嗣雙方之租賃關係
    已於八十八年九月十七日因租期屆滿而消滅，上訴人自八十八年九月十八日起迄
    八十八年十一月三十日遷讓止，無權占用被上訴人之房屋計二個月又十三天，依
    每月受有相當於租金五萬五千元之不當得利計算，上訴人合計受有一十三萬三千
    零六十四元之不當得利；又上訴人遷讓系爭房屋前尚有水電費三萬三千三百六十
    八元未繳納，由被上訴人代為繳納，爰依不當得利法律關係，訴請被告給付一十
    六萬六千四百三十二元，及自八十九年四月十二日起至清償日止，按年息百分之
    五計算之利息（其中請求上訴人給付代繳水電費三萬三千三百六十八元及自八十
    九年四月十二日起至清償日止，按年息百分之五計算之利息部分，未據上訴人聲
    明不服，業已確定）。上訴人則以：其向被上訴人承租系爭房屋，八十八年九月
    份至十一月份之租金均已付清，原告尚應退還十七天之租金云云，資為抗辯。
二、被上訴人主張上訴人前向伊承租系爭房屋，約定租期自八十七年九月十八日起至
    八十八年九月十七日止，每月租金五萬五千元。嗣上訴人使用系爭房屋迄八十八
    年十一月三十日始行遷讓自八十八年九月十八日起至同年十一月三十日止，計算
    上訴人使用系爭房屋相當租金之利益為十三萬三千零六十四元  等事實，為上訴
    人所不爭，並據被上訴人提出租賃契約書影本一份、公證書影本一份、存摺影本
    三紙、存證信函影本五份等件為證，自堪信為真實。雖上訴人抗辯其就系爭房屋
    八十八年九月十八日起至同年十一月三十日止之租金業已交被上訴人收執云云，
    惟按當事人主張有利於己之事實者，就其事實有舉證之責任，民事訴訟法第二百
    七十七條定有明文，是上訴人就其已繳納前開期間租金之事實，自應負舉證之責
    。經查：
（一）上訴人於原審固舉證人洪明源即上訴人之夫、禚昭華為證，並據彼等於原審分
      別到庭證稱：「（問：被上訴人有沒有向你收八十八年九月至十一月的租金？
      ）有，他於每月的十六日差不多是下午二點半到三點到我的租住處收取，他收
      錢都是給現金，沒有簽收（從以前就這樣）：」「我以前受雇被告（即上訴人
      ）三點才下班，從九至十一月份，我有見到洪明源（即原告之夫）交租金給付
      原告（即被上訴人），：有時候是他兒子來收，有時候是原告（即被上訴人）
      收的。」（以上分見原審卷第二十四頁第一、二行；七、八行）等語在卷，惟
      彼等一為上訴人之夫，一為前受僱人，情誼深厚，證詞難免有偏頗之虞，有待
      其他證據佐證彼等證言之可信度。
（二）次查，依被上訴人於原審提出上訴人於八十八年十月十九日寄予伊之存證信函
      記載：「期約至本年九月屆滿，那日你來收租時，我和你談到租約一事，談到
      減租使你不滿而不歡而散，我也談到假如不減我就無法續約，希望在這期間內
      ，將前之押金二十萬元退還，並給我一個期限，或一個月之內搬家，當時你氣
      衝衝的走了也沒回答我，就告進法院，現收到法院公文限十五日內搬家，也有
      你在七日內退還押金之證明我才能搬，見函後請將押金退我之後限期內我就搬
      」等語（見原審卷第六十二頁），上訴人於函內自敘租約將屆滿，惟兩造商談
      續約未果之過程。再者，被上訴人因前開租賃契約屆期未續約，旋於八十八年
      九月十六日即前開存證信函所指商談日下午以公證書為執行名義而聲請本院強
      制執行，於本院八十八年度執字第二○○○六號民事執行程序中，上訴人復曾
      於八十八年十月二十一日具狀稱：本年九月房租屆滿，房東前來收租，商談續
      約一事，因近年來生意甚差，於是民與房東乙○○先生協商減租，房東甚為不
      滿，民照原租金無法承租，請房東將押金二十萬元退還，並限定一個期限找屋
      搬家，房東乙○○先生一言不發就氣沖沖的走了等語，經本院調取八十八年度
      執字第二０００六號民事執行卷宗查閱確實，顯見兩造就系爭房屋在前述租期
      屆滿後，即因商談續約時，上訴人要求減租一萬元，為被上訴人所拒，並起爭
      執，而未有續租情事。衡之一般常情，上訴人於租賃期滿後，因向被上訴人要
      求減租一萬元，為被上訴人所拒，而無法就租金數額達成合意，再訂立書面契
      約，且已向被上訴人表明要伊返還押租金後，其豈有復依原約定租金繳租之理
      。由此可見證人洪明源、禚昭華前開證詞，是否屬實，殊堪懷疑。
（三）再查，被上訴人與上訴人商談續約不成，旋於八十八年九月十六日下午以公證
      書為執行名義具狀向本院聲請強制執行被告遷讓系爭房屋，前已述及，上訴人
      於同年十月十二日收受本院命遷讓房屋之執行命令後，即於八十八年十月十九
      日致前揭函向被上訴人催討押租金，經被上訴人於同年月二十日函復主張押租
      金已抵繳八十九年五至八月等四個月租金，上訴人又於八十九年十一月十六日
      覆函稱：「前去一函催討押金一事，至今未見回音，敞人定在十一月三十日搬
      家，在我搬家時，請前來並將房屋押金二十萬元一併歸還」等情，有存證信函
      三紙在卷可稽（分見原審卷第六十二、三十七、六十頁），參之證人洪明源所
      述，被上訴人皆係於每月十六日前往上訴人處收租乙節以觀，被上訴人於八十
      八年九月十六日下午已具狀聲請對被告強制執行遷讓系爭房屋，焉有可能於當
      日再去向上訴人收租？而上訴人於八十八年十月十二日收到本院遷讓房屋之執
      行命令，已知悉被上訴人聲請強制執行之情事，果若被上訴人於當月十六日再
      前來收租，豈有再繳付租金之理？再者，上訴人於八十八年十一月十六日既致
      函被上訴人表明將於同年月三十日搬離，並向被上訴人索討押租金，衡諸常理
      ，亦無再於同日下午再給付原告十一月份租金之道理。
（四）綜上所述，足見證人洪明源、禚昭華於原審時所為上訴人已繳付系爭租金之證
      詞，顯與常情有悖，要係附和上訴人之詞，並非事實，而無足採為有利於上訴
      人之證據。此外，上訴人復未提出其他證據證明其於租約屆滿，兩造在上訴人
      提議減少租金，為被上訴人所拒，致未達成續約合意之情形下，其猶有繳交系
      爭房屋九至十二月租金之事實，其所為前開抗辯，自無足採。
三、按無法律上之原因而受利益，致他人受損害者，應返還其利益，民法第一百七十
    九條前段定有明文。次按上訴人就系爭房屋於八十八年九月十七日租約屆滿後，
    無權占用被上訴人所有之系爭房屋，可能獲得相當於租金之利益，為社會通常之
    觀念（最高法院六十一年臺上字第一六九五號判例參照），而被上訴人則受有相
    當於租金之損害，是上訴人依據不當得利之法律關係，自得請求上訴人返還被上
    訴人相當於租金之損害。查上訴人前承租系爭房屋，兩造約定租金為每月五萬五
    千元，已如前述，而上訴人自租約屆滿後自八十八年九月十八日起至同年十一月
    三十日止，計占用二個月又十三天，以此計算，被上訴人得請求上訴人返還使用
    系爭房屋之利益應為十三萬三千八百三十三元（５５０００乘２又３０分之１３
    ＝１３３８３３）。
四、末按遲延之債務，以支付金錢為標的者，債權人得請求依法定利率計算之遲延利
    息。又給付有確定期限者，債務人自期限屆滿時起，負遲延責任。給付無確定期
    限者，債務人於債權人得請求給付時，經其催告而未為給付，自受催告時起，負
    遲延責任。其經債權人起訴而送達訴狀，或依督促程序送達支付命令，或為其他
    相類之行為者，與催告有同一之效力。民法第二百三十三條第一項前段、第二百
    二十九條第一項、第二項分別著有規定。經查，本件起訴狀已於八十八年十一月
    十七日送達上訴人，有送達證書一紙在卷可憑（見原審卷第十一頁），是被上訴
    人自得自斯時翌日起，請求上訴人支付依法定利率計算之遲延利息。
五、從而，被上訴人依據不當得利之法律關係，訴請上訴人給付十三萬三千零六十四
    元及自八十九年四月十二日起至清償日止，按年息百分之五計算之利息，並未逾
    其所得請求之數額，於法洵屬有據，應予准許，原審判命上訴人如數給付，於法
    並無不合。上訴意旨指摘原判決不當，求為廢棄改判，為無理由，應予駁回。
六、本件事證已臻明確，兩造其餘攻擊防禦方法，核與本判決結果無影響，無庸一一
    論列，附此敘明。
七、據上論結，本件上訴為無理由，並依民事訴訟法第四百三十六條之一第三項、第
    四百四十九條第一項、第七十八條，判決如主文。
中      華      民      國    九十      年      四      月      二十五  日
                                            臺灣板橋地方法院民事第三庭
~B審判長法  官  游婷麟
~B      法  官  陳映如
~B      法  官  林玫君
右正本證明與原本無異
本判決不得上訴
中      華      民      國    九十      年      四      月      二十五  日
~B      法院書記官  馬文慶


司法院資訊處製作；財團法人民間司法改革基金會備份。
